【裁判字號】    92,簡上,60
【裁判日期】    921224
【裁判案由】    排除侵害等
【裁判全文】
臺灣雲林地方法院民事判決  九十二年度簡上字第六０號
    上  訴  人  庚○○
    訴訟代理人  吳炳輝律師
                己○○
    被  上訴人  乙○○
                丙○○
                丁○○
                甲○○
                戊○○
    共      同
    訴訟代理人  盧奇南律師
右當事人間請求排除侵害等事件，上訴人對於中華民國九十二年七月十六日本院北港
簡易庭九十二年度港簡字第五六號第一審判決提起上訴，經於九十二年十二月十日言
詞辯論終結，本院判決如左：
    主      文
上訴駁回。
第二審訴訟費用由上訴人負擔。
    事      實
上訴人聲明：原判決廢棄。被上訴人應將上訴人所有坐落雲林縣麥寮鄉○○段九一一
之一號土地（下稱系爭土地）如附圖所示編號Ｄ、Ｂ、Ｅ部分回復原狀，並賠償上訴
人新台幣（下同）七十八萬二千六百元。被上訴人聲明：駁回上訴。兩造之陳述與第
一審判決記載相同者，予以引用外，上訴人補陳略稱：被上訴人通行上訴人所有系爭
土地如附圖所示編號Ｄ、Ｂ、Ｅ部分，固經台灣高等法院台南分院九十一年度上更(一)
字第一號判決確定，然兩造訂定之土地開發協議書乃屬債權契約，容或兩造對於道路
位置有所爭議，惟依協議書約定內容別無拆除建物之約定，則依債權相對性原則，豈
能擅將上訴人所有建物之物之絕對性予以拆除，退萬步言，縱認上訴人於道路位置有
違約之處，然此亦屬違約賠償之問題，究無由擅予拆除，顯無法律之根據，何況該判
決不僅違反比例及公平損害最少之原則，且影響上訴人對整體土地開發利用，是該判
決自屬無效判決，被上訴人自有客觀上不法侵害存在，爰依民法第七百六十七條、第
一百八十四條規定提起本訴等語。
    理      由
一、原審駁回上訴人之訴，乃原審斟酌全辯論意旨及調查證據之結果，以：按所有人
    對於妨害所有權者，得請求除去之，民法第七百六十七條中段定有明文，此即謂
    所有權妨害排除請求權。而其成立有下列要件：(1)行使請求權之人須為所有人或
    依法律規定得行使所有權之人；(2)相對人須為以占有以外之方法而妨害其所有權
    之人；(3)妨害須在客觀上係屬不法。本件兩造均不爭執上訴人為系爭土地之所有
    權人，被上訴人日常則通行出入如附圖所示之Ｄ、Ｂ、Ｅ土地等情，則被上訴人
    對於上訴人所有之系爭土地所有權自有所妨害，即應符合上開(1)及(2)要件，茲有
    疑義者，乃被上訴人是否對如附圖所示Ｄ、Ｂ、Ｅ部分土地在客觀上有「不法」
    之侵害？綜觀兩造所為之陳述情節可知，本件爭點即在於兩造共同簽訂之道路土
    地開發合約書內容如何解釋，亦即被上訴人依該道路土地開發合約書之約定，是
    否有通行如附圖所示之系爭Ｄ、Ｂ、Ｅ部分土地？若被上訴人有權通行該Ｄ、Ｂ
    、Ｅ部分土地，自難認被上訴人在客觀上有何「不法」之侵害，上訴人之請求即
    難認為有理由，反之，上訴人之請求即為有理由。而按判決具有既判力，即判決
    具有形式確定力後，就已判斷之事項，當事人不得更行起訴，於其他訴訟用作攻
    擊或防禦方法，不得與確定判決為相反之主張；法院不得就已判斷之事項再行審
    判，於他訴訟亦不得與確定判決相牴觸之裁判。其積極作用在避免有先後矛盾之
    判斷，消極作用在禁止其重行起訴，此為判決之實質確定力，亦為判決之既判力
    。又原告勝訴之確認判決，已表明所確認存否之法律關係，得就主文認定其既判
    力之範圍。經查，本件被上訴人就如附圖所示之Ｄ、Ｂ、Ｅ部分土地，對上訴人
    提起確認通行權之訴訟，業經臺灣高等法院臺南分院以九十一年度上更(一)字第一
    號（即前案）民事判決宣示「確認上訴人（即本件被上訴人）就被上訴人（即本
    件上訴人）所有坐落雲林縣麥寮鄉○○段九一一之一地號，如本判決附圖（即本
    件附圖）所示Ｄ部分、面積五．八四平方公尺、Ｂ部分、面積一三三．二二平方
    公尺、Ｅ部分、面積一八．０九平方公尺土地有通行權存在。被上訴人應將如本
    判決附圖所示Ｂ部分之建物拆除，供上訴人通行使用」確定在案，揆之上開說明
    可知，被上訴人就上訴人所有系爭土地如附圖所示Ｄ、Ｂ、Ｅ部分土地即有通行
    權一點已生既判力之效果，則本院於審理本件上訴人所提妨害排除請求權之訴訟
    ，自應受該前案確定判決之既判力拘束，而不得作與前案互相矛盾之認定，是本
    件被上訴人有權通行上開Ｄ、Ｂ、Ｅ部分之土地，堪予認定。依上所述，被上訴
    人通行上開Ｄ、Ｂ、Ｅ部分之土地於客觀上難認有何不法，上訴人依民法第七百
    六十七條中段規定請求排除被告之侵害，並回復原狀，為無理由，不應准許。再
    有關如附圖所示Ｂ部分土地上之房舍，係被上訴人持上開臺灣高等法院臺南分院
    九十一年度上更(一)字第一號民事判決，向本院聲請強制執行，經本院以九十一年
    度執字第六二二一號執行事件予以拆除有通行權存在之地上房舍之情，業經本院
    調取該執行案卷核閱屬實，該房舍既經本院依法執行，被上訴人即無不法侵害之
    情形可言，何況上訴人亦未舉證被上訴人就該房舍有何不法侵害之事實，即難認
    上訴人之主張可採。是上訴人請求被上訴人應賠償該部分之房舍損失，亦無理由
    ，而為上訴人敗訴之判決，核於法委無違誤。
二、上訴意旨另以首開情詞置辯，然按訴訟標的之法律關係，於確定之終局判決中經
    裁判者，當事人之一造以該確定判決之結果為基礎，於新訴訟用作攻擊防禦方法
    時，他造應受其既判力之拘束，法院亦不得為反於確定判決意旨之裁判，最高法
    院三十年上字第八號、四十二年台上字第一三０六號判例可資參照。有關被上訴
    人就如附圖所示之Ｄ、Ｂ、Ｅ部分土地，對上訴人提起確認通行權之訴訟，業經
    臺灣高等法院臺南分院以九十一年度上更(一)字第一號民事判決宣示「確認上訴人
    （即本件被上訴人）就被上訴人（即本件上訴人）所有坐落雲林縣麥寮鄉○○段
    九一一之一地號，如本判決附圖（即本件附圖）所示Ｄ部分、面積五．八四平方
    公尺、Ｂ部分、面積一三三．二二平方公尺、Ｅ部分、面積一八．０九平方公尺
    土地有通行權存在。被上訴人應將如本判決附圖所示Ｂ部分之建物拆除，供上訴
    人通行使用」確定在案之情，已如前述，則揆之上開說明可知，兩造自應受上開
    確定判決所為：被上訴人就上訴人所有系爭土地如附圖所示Ｄ、Ｂ、Ｅ部分土地
    有通行權存在，且上訴人應將如附圖所示Ｂ部分之建物拆除，供被上訴人通行使
    用之裁判拘束，本院亦應受上開確定判決之既判力拘束，而不得作與該確定判決
    互相矛盾之認定，而且物權非不得為其所有者自由處分，故當物之所有人與他人
    訂立契約，就其所有權為事實上或法律上之處分，非法律所禁止，前閏確認通行
    權之判決，本於當事人之契約，判決認定通行權存在等，並非違法裁判，自無判
    決無效可言。是本件被上訴人有權通行上開Ｄ、Ｂ、Ｅ部分之土地，且上訴人應
    將如附圖所示Ｂ部分之建物拆除，供被上訴人通行使用之情，堪予認定，上訴人
    徒以前開情詞主張上開確定判決為無效判決，於法自屬無據，故上訴人以上開理
    由指摘原判決不當，求予廢棄原判決。被上訴人應將上訴人所有系爭土地如附圖
    所示編號Ｄ、Ｂ、Ｅ部分回復原狀，並賠償上訴人七十八萬二千六百元，為無理
    由，應予駁回。
三、本件上訴為無理由，依民事訴訟法第四百三十六條之一第三項、第四百四十九條
    第一項、第七十八條，判決如主文。
中      華      民      國    九十二    年     十二     月    二十四    日
                              臺灣雲林地方法院民事第二庭
~B審判長法官  陳宏卿
~B法      官  趙思芸
~B法      官  陳秋如
右正本證明與原本無異。
本判決不得上訴。
中      華      民      國    九十二    年     十二     月    二十四    日
~B法院書記官  廖錦棟


司法院資訊處製作；財團法人民間司法改革基金會備份。
